臺灣高等法院高雄分院民事判決
111年度上國字第1號
上  訴  人  葉正洋即六堆願景工作坊

訴訟代理人  林石猛律師
            張羽誠律師
被 上訴 人  屏東縣○○鄉○○

法定代理人  傅民雄  
被 上訴 人  陳永昌  

上列2人共同
訴訟代理人  陳怡融律師
複 代理 人  陳衡以律師
上列當事人間請求國家賠償等事件，上訴人對於中華民國110年1
1月16日臺灣屏東地方法院110年度國字第2號第一審判決提起上
訴，本院於民國111年5月25日言詞辯論終結，判決如下：
    主  文
上訴駁回。
第二審訴訟費用由上訴人負擔。
    事實及理由
一、被上訴人主張：交通部臺灣鐵路管理局（下稱臺鐵）於民國
    106年1月13日與被上訴人屏東縣○○鄉公所（下稱○○鄉公所）
    簽訂「交通部台灣鐵路管理局經管國有公用土地提供綠美化
    及環境維護契約」（下稱甲契約），將屏東縣○○鄉○○驛站園
    區交付被上訴人○○鄉公所維護，甲契約第4 條載明：「… ㈡
    使用限制：⒈乙方（指○○鄉公所，下同）僅限辦理種植花草
    樹木或維護環境之行為，不得興建任何建物設置圍障供特定
    人使用或從事收益行為或影響本局行車安全，且不得違反其
    他法令規定等事項。⒉乙方應自行施作整地及綠化美化或維
    護環境，不得轉讓、授權或以任何方式交第三人代為處理。
    …乙方如有違約致產生圖利或收益行為，應繳交自發生違約
    之日起至返還土地期間之土地使用費，並應負責將土地回復
    至契約容許或經甲方（指臺鐵）同意之狀況，絕無異議」等
    語，即已約定○○鄉公所「不得由第三人從事收益行為」。詎
    ○○鄉公所竟於106年3月間辦理「屏東縣○○鄉○○驛園委託專業
    服務採購案」（下稱系爭標案）之招摽，其承辦人員即被上
    訴人陳永昌，將招標文件中甲契約第4條至第7條第3項約定
    部分（下稱系爭文件）故意刪除、隱匿，或因過失而未提供
    ，致上訴人無從知悉不得從事營利行為，陷於錯誤而參與投
    標，得標後與被上訴人於同年4月18日簽訂勞務採購契約書
    （下稱系爭契約），因而給付○○鄉公所如附表所示之款項，
    合計受有新臺幣（下同）2,396,820元之損害，則上訴人自
    得依國家賠償法第2條第2項前段規定，請求○○鄉公所加計法
    定遲延利息如數賠償，另得依民法第186條第1項前段規定，
    請求被上訴人陳永昌加計法定遲延利息如數賠償，被上訴人
    間並應就上開給付負不真正連帶債務之責。又上訴人係於10
    7年11月28日收受財團法人中華勞資事務基金會之函文，始
    知悉被上訴人○○鄉公所應負國家賠償責任及被上訴人陳永昌
    應負公務員侵權行為責任，上訴人即於108年3月29日對被上
    訴人○○鄉公所起訴，嗣於109年9月1日以書面向被上訴人○○
    鄉公所請求國家賠償，則上訴人之請求權消滅時效因而中斷
    等語，並聲明：㈠被上訴人○○鄉公所應給付上訴人2,396,820
    元，及自起訴狀繕本送達翌日起至清償日止，按週年利率5％
    計算之利息；㈡被上訴人陳永昌應給付上訴人2,396,820元，
    及自起訴狀繕本送達翌日起至清償日止，按週年利率5％計算
    之利息；㈢前2項給付，如其中一被上訴人為給付，他被上訴
    人於該給付範圍內免除給付義務；㈣上訴人願供擔保請准宣
    告假執行。
二、被上訴人則以：陳永昌並無故意刪除、隱匿系爭文件，且系
    爭標案之委託標的、得標廠商之權利義務及得營業之範圍，
    均經載明於招標文件中之工作內容補充說明（下稱補充說明
    ），則系爭文件之缺漏，對於上訴人得標後之權利義務並無
    影響，上訴人亦無因而不能營運之情事。上訴人係因其履行
    系爭契約有諸多缺失，經通知而未改善，且無正當理由逾期
    提出第2次營運評鑑報告書，違約情節重大，經被上訴人於1
    08年3月8日對上訴人終止系爭契約，臺鐵始於同年4月17日
    禁止上訴人為商業行為。是以，上訴人主張其係因系爭文件
    之缺漏而陷於錯誤參與投標及受有損害云云，均非事實，其
    請求被上訴人○○鄉公所負國家賠償責任，及請求被上訴人陳
    永昌負公務員侵權行為責任，洵屬無據。縱認被上訴人應負
    賠償責任，惟上訴人之請求權2年消滅時效，最遲應自106年
    10月起算，迄上訴人於109年9月1日對被上訴人○○鄉公所請
    求國家賠償時，早已完成，被上訴人主張時效抗辯，拒絕給
    付，則上訴人之請求自屬無據等語，資為抗辯，並均聲明：
    ㈠上訴人之訴及假執行之聲請均駁回；㈡如受不利之判決，被
    上訴人願供擔保請准宣告免為假執行。
三、原審判決上訴人敗訴，上訴人不服提起上訴，聲明：㈠原判
    決廢棄；㈡被上訴人屏東縣○○鄉公所及陳永昌應給付上訴人2
    ,396,820元，及自起訴狀繕本送達翌日起至清償日止，按週
    年利率5％計算之利息；㈢前項給付，如其一被上訴人為給付
    ，他被上訴人於該給付範圍內免除給付義務。被上訴人則均
    聲明：上訴駁回。
四、兩造所不爭執事項：
　㈠臺鐵與○○鄉公所於106年1月13日就坐落屏東縣○○鄉頓物段000
    、000、000、000、000、000地號土地簽訂甲契約，期間自1
    06年3月1日起至111年2月28日止，其第4條約定：「…㈡⒈使用
    限制：乙方（指○○鄉公所，下同）僅限辦理種植花草樹木或
    維護環境之行為，不得興建任何建物設置圍障供特定人使用
    或從事收益行為或影響本局行車安全，且不得違反其他法令
    規定等事項。⒉乙方應自行施作整理及綠化美化或維護環境
    ，不得轉讓、授權或以任何方式交第三人代為處理。…㈣乙方
    如有違約致產生圖利或收益行為，應繳交自發生違約之日起
    至返還土地期間之土地使用費，並應負責將土地回復至契約
    容許或經甲方（指臺鐵）同意之狀況，絕無異議」。
　㈡臺鐵貨運服務總所高雄貨運服務所與○○鄉公所於105年9月13
    日就坐落頓物段000、000地號土地上之同鄉○○村○○路00號建
    物（下稱○○1、2號倉庫）簽訂房地租賃契約（下稱乙契約）
    ，期間自105年10月16日起至110年10月15日。
　㈢○○鄉公所於106年3月14日就系爭標案為第4次招標公告，承辦
    人員為陳永昌，招標文件包括投標須知、屏東縣○○鄉公所採
    購評審須知、補充說明（包括附件一、二）及甲、乙契約。
    惟○○鄉公所公告及交付予上訴人之招標文件，於甲契約第4
    條至第7條第3項規定部分（即系爭文件）有所缺漏。
　㈣上訴人得標後，於106年4月11日繳納履約保證金27,600元予○
    ○鄉公所，而與○○鄉公所於同年月18日簽訂系爭契約，由被
    上訴人○○鄉公所提供同鄉○○村○○路00號之○○驛園（包括○○驛
    站、○○○紀念館（即○○1號倉庫）、○○釀造物產館（即○○2號
    倉庫）、園區公共廁所、木造景觀台（坐落頓物段000、000
    、000、000、000、000（部分）、000（部分）地號土地，
    面積約4,137.87平方公尺）、驛之園鐵路風情美食館【包括
    日式小木屋、日式浴室、古井、水塔、親子遊戲區、休憩石
    椅、自行車架及小木屋前後庭園，坐落頓物段000 （部分）
    、000 （部分）地號土地，面積約1,548 平方公尺，但不包
    括池上一郎文庫】之建物、環境、水電及其他既有設備予上
    訴人保管使用，期間自簽約日起3年。上訴人於同年月28日
    、107年4 月19日、108年4月19日各繳納92,000元之權利金
    予○○鄉公所。
　㈤臺鐵高雄運務段潮州站以108年4月17日潮州站總字第1080000
    157號函通知上訴人及○○鄉公所：該站所轄○○驛站內禁止一
    切商業行為。
　㈥被上訴人○○鄉公所於109年9月1日收受上訴人之國家賠償請求
    書，於同年月23日拒絕賠償。
五、本件爭點為：
　㈠上訴人對被上訴人之損害賠償債權請求權消滅時效，是否已
    經完成？
　㈡上訴人依國家賠償法第2 條第2 項前段規定，請求○○鄉公所
    負損害賠償責任，是否有理由？所得請求賠償之金額為何？
　㈢上訴人依民法第186條第1項規定，請求陳永昌負損害賠償責
    任，是否有理由？所得請求賠償之金額為何？
六、本院判斷如下：
　㈠上訴人對被上訴人之損害賠償債權請求權消滅時效，是否已
    經完成？　
　⒈按公務員因故意違背對於第三人應執行之職務，致第三人受
    損害者，負賠償責任。其因過失者，以被害人不能依他項方
    法受賠償時為限，負其責任。因侵權行為所生之損害賠償請
    求權，自請求權人知有損害及賠償義務人時起，2年間不行
    使而消滅，自有侵權行為時起，逾10年者亦同。民法第186 
    條第1項、第197條第1項定有明文。次按，公務員於執行職
    務行使公權力時，因故意或過失不法侵害人民自由或權利者
    ，國家應負損害賠償責任。國家損害賠償，除依本法規定外
    ，適用民法規定。賠償請求權，自請求權人知有損害時起，
    因2年間不行使而消滅；自損害發生時起，逾5年者亦同。此
    為國家賠償法第2條第2項前段、第5條、第8條第1項所分別
    明定。
　⒉又按，消滅時效，自請求權可行使時起算。消滅時效，因左
    列事由而中斷：請求。承認。起訴。時效因請求而中斷
    者，若於請求後6個月內不起訴，視為不中斷。時效因起訴
    而中斷者，若撤回其訴，或因不合法而受駁回之裁判，其裁
    判確定，視為不中斷。時效完成後，債務人得拒絕給付。民
    法第128條前段、第129條第1 項、第130條、第131條、第14
    4條第1項同分別著有明文。又消滅時效中斷，係指消滅時效
    期間進行中，因權利人請求、起訴或義務人承認，致使已進
    行之時效期間失其效力之謂，故時效完成後並無時效中斷 
    可言。
　⒊上訴人雖主張因招標文件中缺漏系爭文件，致其陷於錯誤而
    參與系爭標案之投標及簽訂系爭契約，致支出如附表所示之
    款項受有損害云云。惟縱前揭招標文件缺漏系爭文件，致上
    訴人陷於錯誤投標並簽訂系爭契約，惟系爭契約並不因之無
    效，僅上訴人得主張意思表示有瑕疵而撤銷締約之意思表示
    ，然上訴人之後收受○○鄉公所所交付之系爭文件（此部分詳
    後述），並未向○○鄉公所為撤銷系爭契約之意思表示，此經
    被上訴人陳明在卷（見本院卷第146頁），上訴人就此亦未
    爭執，系爭契約有效成立，未經上訴人予以撤銷，上訴人為
    履約而自行支出如附表所示之款項，自難認係因系爭文件缺
    漏而受損害。
　⒋況被上訴人其後已交付缺漏之系爭文件予上訴人，此經被上
    訴人陳明在卷（見本院卷第146頁），而上訴人於刑案偵訊
    時亦稱：系爭文件原本就漏頁，○○鄉公所後來在106年確實
    有補漏頁部分等語（見臺灣屏東地方檢察署108年度他字第1
    172號卷第155頁），並提出○○鄉公所於106年12月11日所拍
    攝、上訴人於同年月19日儲存於其電腦之系爭文件照片檔案
    列印資料為證（見原審卷第287、288頁），堪認上訴人最遲
    已於106年12月19日知悉系爭文件有所缺漏之事實以及所缺
    漏之文件內容，而可行使本件損害賠償請求權，是上訴人縱
    得向○○鄉公所及陳永昌請求賠償，其對○○鄉公所之國家賠償
    請求權及對公務員（陳永昌部分）之侵權行為損害賠償請求
    權消滅時效，均應自106年12月19日起算。
　⒌上訴人固曾於108年3月29日對○○鄉公所起訴，惟該案係因○○
    鄉公所於108年3月8日，以上訴人履行系爭契約違約情節重
    大而終止系爭契約，方起訴請求確認系爭契約關係存在，及
    依系爭契約請求給付價金、依不當得利法律關係請求返還權
    利金，並非請求國家賠償，上訴人復於前案二審程序撤回起
    訴等情，經本院核閱臺灣屏東地方法院108年度潮簡字第321
    號卷（下稱前案）歷審卷宗查明無訛（見前案補字卷第17頁
    、一審卷第57、110頁、二審卷第87頁），則上訴人國家賠
    償請求權之2年消滅時效，自無從依民法第129條第1項第3款
    規定，因前案之起訴而中斷，應已於108年12月19日完成。
　⒍上訴人雖再主張○○鄉公所將本件應適用促進民間參與公共建
    設法（下稱促參法）辦理招標之案件，違法適用政府採購法
    ，且同時違反國有財產法第32條有關國有財產使用之規定，
    上訴人係於107年11月28日收受財團法人中華勞資事務基金
    會之函文，始知悉○○鄉公所應負國家賠償責任及陳永昌應負
    公務員侵權行為責任，故本件請求未罹於時效云云。惟按本
    法所稱主管機關，為財政部。本法所稱主辦機關，指主辦民
    間參與公共建設相關業務之機關：在中央為目的事業主管機
    關；在直轄市為直轄市政府；在縣（市）為縣（市）政府。
    主辦機關依本法辦理之事項，得授權所屬機關（構）執行之
    。主辦機關得經其上級機關核定，將依本法辦理之事項，委
    託其他政府機關執行之。促參法第5條第1項、第2項、第3項
    定有明文。本件臺鐵既係與○○鄉公所簽訂甲契約，由臺鐵將
    屏東縣○○鄉○○驛站園區交付被上訴人○○鄉公所維護，○○鄉公
    司自非促進民間參與公共建設法之主辦機關，上訴人稱本件
    ○○鄉公所應於取得屏東縣政府同意後再適用促參法辦理云云
    ，自無理由。而系爭標案是否違反國有財產法有關國有財產
    利用及使用之規範，於上訴人收受所缺漏前揭文件後即可知
    悉，是不影響本院前述所認定上訴人對被上訴人損害賠償請
    求權時效起算時點。是上訴人主張應自107年11月28日起算
    侵權行之消滅時效，為無理由。
　⒎上訴人既於時效完成後之109年9月1日，始對○○鄉公所提出國
    家賠償請求書，且於同年9月24日收受被上訴人○○鄉公所之
    拒絕賠償理由書後（見原審卷第33頁），迄110年3月26日始
    提起本件訴訟（見原審卷第21頁），依前所述，本無中斷時
    效之問題。是上訴人對被上訴人之國家賠償請求權及公務員
    侵權行為損害賠償請求權消滅時效已完成之事實，已堪認定
    。　
　㈡上訴人對被上訴人之國家賠償請求權及公務員侵權行為損害
    賠償請求權消滅時效既均已完成，被上訴人復均為時效抗辯
    拒絕給付，則上訴人之前述請求權即歸於消滅而不得再為請
    求是本件其餘爭點，自無再予審究之必要。　
七、綜上所述，本件上訴人依國家賠償法第2條第2項前段及民法
    第186條第1項規定，請求被上訴人賠償如前所述起訴聲明所
    示之本息，為無理由，應予駁回。從而原審為上訴人敗訴之
    判決，並無不合。上訴論旨指摘原判決不當，求予廢棄改判
    ，為無理由，應駁回上訴。又本件事證已明，兩造其餘攻防
    及證據，經斟酌後認為均不足以影響本判決之結果，爰不逐
    一論述。
八、據上論結，本件上訴為無理由，依民事訴訟法第449條第1項
    、第78條，判決如主文。
中　　華　　民　　國　　111 　年　　6 　　月　　15　　日
                          民事第二庭
                               審判長法  官  黃國川
                                     法  官  何佩陵
                                     法  官  李怡諄
以上正本證明與原本無異。
如對本判決上訴，須於判決送達後20日內向本院提出上訴狀，其
未表明上訴理由者，應於上訴後20日內向本院提出上訴理由書（
均須按他造當事人之人數附繕本）。上訴時應提出委任律師或具
有律師資格之人之委任狀，並依附註條文規定辦理。如委任律師
提起上訴者，應一併繳納上訴審裁判費。
中　　華　　民　　國　　111 　年　　6 　　月　　15　　日
                                     書記官  梁美姿
附註：
民事訴訟法第466條之1：
對於第二審判決上訴，上訴人應委任律師為訴訟代理人，但上訴
人或其法定代理人具有律師資格者，不在此限。
上訴人之配偶、三親等內之血親、二親等內之姻親，或上訴人為
法人、中央或地方機關時，其所屬專任人員具有律師資格並經法
院認適當者，亦得為第三審訴訟代理人。
第1項但書及第2項情形，應於提起上訴或委任時釋明之。
附表：
編號     項   目   金額（新臺幣）  1 權利金 276,000 元  2 履約保證金 27,600元  3 垃圾車處理費 3,660元  4 保險費 36,000元  5 委託專業服務人事費 1,188,000元  6 園區清潔及維護費 615,600元  7 專案計畫業務費 60,000元  8 行政管理費 189,960元